【裁判字號】    88,訴,950
【裁判日期】    900430
【裁判案由】    侵權行為損害賠償
【裁判全文】
臺灣板橋地方法院民事判決  八十八年度訴字第九五○號
    原      告  丙○○
                        送達代收人  賴玉梅律師
    被      告  乙○○
                甲○○
右當事人間請求侵權行為損害賠償等事件，經本院刑事庭移送前來，本院判決如左：
    主      文
被告應各給付原告新台幣壹佰萬元及自民國八十四年一月十日起至清償日止，按週年
利率百分之五計算之利息。如其中一被告已為給付，他被告於清償範圍內免為給付義
務。
訴訟費用由被告負擔。
本判決第一項於原告以新臺幣拾肆萬元為被告供擔保後，得假執行。
    事      實
甲、原告方面：
  一、聲明：求為判決：被告應連帶給付原告新台幣 (下同) 一百萬元及自民國八十
      四年一月十日起至清償日止，按週年利率百分之五計算之利息。並陳明願供擔
      保請准宣告假執行。
  二、陳述：
    (一)被告乙○○、甲○○共同意圖為自己不法之所有，於民國八十三年底，獲悉原
      告為開設加油站需地孔急，先由被告乙○○及其父許俊男主動與原告接洽，佯
      稱坐落台北縣板橋市○○段三○二地號，登記名義人被告甲○○之土地，實係
      許俊男所有而登記在被告甲○○名下，且台北縣板橋市○○段三一三地號土地
      同為許俊男所有而登記在被告甲○○名下，被告甲○○不可能讓他人申請設立
      加油站。原告復再向被告甲○○查證，被告甲○○亦稱，該地確為許俊男所有
      ，得由被告乙○○處理云云，使原告陷於錯誤，即於八十三年十二月間在被告
      乙○○及許俊男保證下，先向台北縣政府提出加油站設立申請，並於八十四年
      一月七日，與被告乙○○訂定買賣契約，契約中出賣人係記載被告甲○○，而
      由被告乙○○代理簽訂，原告並交付面額一百萬元之支票與被告乙○○作為定
      金，原告為恐生意外，即由其子陳昱材陪同被告乙○○至銀行兌領支票，雙方
      並約定於八十四年一月十日交付四百萬元，被告乙○○、甲○○須出具土地使
      用同意書並由被告甲○○補簽契約。詎八十四年一月十日原告在代書事務所久
      候被告乙○○、甲○○二人未至，被告甲○○亦拒不出具土地使用同意書，並
      任令簡榮焜以台北縣板橋市○○段三一三地號等土地申請設立加油站，原告即
      因未取得土地使用同意書而未獲准許，原告始知受騙。
    (二)被告乙○○、甲○○二人共同以詐欺手段與原告訂立土地買賣契約，向原告收
      取買賣土地之定金一百萬元後，被告甲○○遲不出具土地使用同意書，並任令
      第三人簡榮焜先行就緊臨土地提出加油站之申請，使原告最初購買土地欲申請
      加油站之目的無法達成。被告二人詐欺行為經鈞院刑事庭判處被告乙○○共同
      詐欺科處有期徒刑九月，被告甲○○共同詐欺處有期徒刑七月，被告提起上訴
      後台灣高等法院並已駁回二人上訴而確定，故被告二人之詐欺犯行相當明確。
      按因故意或過失，不法侵害他人之權利者，負損害賠償責任，又負損害賠償責
      任者，除法律另有規定或契約另有訂定者，應回復他方損害發生前之原狀，因
      回復原狀而應給付金錢者，自損害發生時起，加給利息，民法第一百八十四條
      第一項前段、第二百十三條分別定有明文。茲被告乙○○、甲○○共同詐騙原
      告定金一百萬元，且該訂金係原告於八十四年一月九日交付之，原告自得依侵
      權行為法律關係請求被告二人連帶給付一百萬元及自八十四年一月十日起至清
      償日止，按週年利率百分之五計算之利息。
    (三)被告另提出侵權行為業已超過二年之時效抗辯，然查「因侵權行為所生之損害
      賠償請求權，自請求權人知有損害及賠償義務人時起，二年間不行使而消滅。
      自有侵權行為時起，逾十年者亦同。損害賠償之義務人，因侵權行為受利益，
      致被害人受損害者，於前項時效完成後，仍應依關於不當得利之規定，返還其
      所受之利益於被害人」，民法第一百九十七條定有明文。而「不當得利返還請
      求權與損害賠償請求，法律上之性質雖有未同，但二者訴訟上所據之事實如屬
      同一，則原告起訴時雖係基於侵權行為之法律關係，然在訴訟進行中於他造為
      時效之抗辯後，亦不妨再基於不當得利之請求權而為主張」，最高法院五十六
      年台上字第三○六四號著有判例。且依新修正民事訴訟法第二百五十五條第一
      項規定，若請求之基礎事實同一者，縱使訴狀送達後原告仍得為訴之追加。
    (四)查被告乙○○先主動向原告表示系爭土地適合設立加油站，而原告於買賣契約
      書第三條並明文要求於八十四年一月十日原告給付賣方四百萬元時，被告甲○
      ○需同時出具印鑑章蓋用土地使用同意書，而一般土地買賣實不可能有要求賣
      方出具土地使用同意書之條件，故被告乙○○確已知曉原告購買系爭土地係為
      設立加油站。次查被告乙○○於鈞院刑事庭中曾供稱：被告甲○○曾於八十四
      年一月七日打電話給伊說有人用渠名義將三○二號土地做加油站使用之申請，
      伊跟被告甲○○說要收告訴人 (即原告) 之一百萬元定金，被告甲○○說沒關
      係，即被告甲○○知道三○二號土地要做加油站使用時並不阻止伊賣土地，並
      默許伊收受定金等語 (見鈞院八十八年度易字第六○號刑事卷八十八年二月十
      一日訊問筆錄) ，故被告甲○○於被告乙○○代理其簽訂買賣契約時已知悉原
      告購地目的在於興建加油站，然被告甲○○於簽訂系爭土地買賣契約前，早已
      先行將系爭土地之緊鄰土地出租予城林加油站股份有限公司 (負責人簡榮焜)
      作為加油站使用，被告甲○○且為合夥人之一，並共同申請設立、經營加油站
      等，其既知曉原告購地目的在設立加油站，必因城林加油站已先行申請設立而
      無法達目的，仍基於與被告乙○○共同詐騙原告定金一百萬元之犯意聯絡，委
      由被告乙○○與原告訂約，並由其收受原告交付之定金一百萬元。被告二人於
      訂約時既已知悉原告買受系爭土地係供設立加油站之用，出具土地使用同意書
      及使原告達成該目的業已構成其應履行之債務，然該債務因可歸責於被告之事
      由，致有 (自始主觀) 給付不能情形，原告自得基於民法第二百五十六條規定
      ，發函解除與被告甲○○之土地買賣契約。另原告亦曾於八十四年一月十一日
      委請律師發函予被告甲○○、乙○○及第三人許俊男，限其等於三日內將前開
      土地使用同意書交付原告，被告均置之不理，依民法第二百五十四條規定，所
      定期限若已屆滿，原告亦可解除契約。故原告於八十四年一月十日被告甲○○
      不願出具土地使用同意書後知悉被騙，迄原告提起刑事附帶民事起訴雖已超過
      二年，然原告曾對被告乙○○、甲○○及第三人許俊男提起加倍返還定金二百
      萬元之訴 (鈞院八十四年度訴字第五四二號) ，原告於該起訴狀中業經表示解
      除系爭土地買賣契約之意思表示，被告甲○○並已收受繕本而出庭應訊，被告
      乙○○該案雖未出庭，但原告嗣後為求慎重另以存證信函通知解除乙○○所代
      理簽訂之契約並經其收受，雖該八十四年度訴字第五四二號返還定金事件原告
      因被告甲○○堅不承認曾委託被告乙○○出賣土地，而該案其他被告乙○○及
      許俊男當時行方不明拒不出庭，最後原告將該訴撤回，但不論基於民法第二百
      五十六條或第二百五十四條規定，系爭土地買賣契約均已依法解除，被告二人
      所受利益因買賣契約已經解除而無法律上原因。原告因被告二人之詐欺而受有
      支付定金一百萬元之損害，被告二人基於詐欺犯意之聯絡，共同收受一百萬元
      定金，受有一百萬元之利益，原告爰追加民法第一百七十九條不當得利之法律
      關係，請求被告二人連帶給付一百萬元及自受領之翌日 (即八十四年一月十日
      ) 起算之利息。
  三、證據：提出台灣高等法院八十八年度上易字第二七九四號刑事判決一件，本院
      八十四年度訴字第五四二號返還定金事件之起訴狀、通知書、八十四年五月二
      十三日言詞辯論筆錄、撤回狀各一件，八十四年一月十一日律師函一件、回執
      三件、八十六年十一月十九日存證信函一件、回執二件 (以上均為影本) 為證
      。
乙、被告方面：
  一、被告乙○○部分：
    (一)聲明：求為判決駁回原告之訴及假執行之聲請。
    (二)陳述：
    １、按侵權行為損害賠償請求權之時效期間為二年，於權利不行使而告消滅。
    ２、伊有收到一百萬元定金，原告就系爭土地之買賣契約無履行誠意，僅支付定
        金一百萬元後，因其本身之事由即藉機不買。是原告不買而不是伊不賣，希
        望原告繼續履約，伊仍願意出售土地。且依民法第二百四十九條第二款規定
        ，契約因可歸責於付定金當事人之事由，致不能履行時，定金不得請求返還
        。
    (三)證據：提出不動產買賣契約書影本一件為證。
  二、被告甲○○部分：
    (一)聲明：求為判決駁回原告之訴及假執行之聲請。
    (二)陳述：伊是系爭土地的名義所有人，實際上所有人是被告乙○○之父親許俊男
      所有。買賣的過程是原告與被告乙○○在談，伊不清楚買賣的事。原告交給被
      告乙○○的一百萬元定金，被告乙○○並未交給伊，伊沒有看到該定金支票。
丙、本院依職權調閱八十八年度易字第六○號、台灣高等法院八十八年度上易字第二
    七九四號刑事偵審卷宗，及本院八十四年度訴字第五四二號民事卷宗。
    理      由
一、本件原告起訴原以侵權行為法律關係為請求之訴訟標的，嗣於八十九年十二月二
    十二日提出準備書狀，追加不當得利法律關係為請求之訴訟標的，被告乙○○、
    甲○○就原告所為訴之追加無異議而為本案之言詞辯論，依民事訴訟法第二百五
    十五條第二項規定，視為同意追加，是依同條第一項但書第一款規定，原告所為
    訴之追加應予准許，合先敘明。
二、原告起訴主張：被告乙○○、甲○○共同意圖為自己不法之所有，於八十三年底
    獲悉伊為開設加油站需地孔急，先由被告乙○○及其父許俊男主動與伊接洽，佯
    稱坐落台北縣板橋市○○段三○二地號登記名義人被告甲○○之土地 (以下稱系
    爭土地) ，實係許俊男所有而登記在被告甲○○名下，且緊鄰之台北縣板橋市○
    ○段三一三地號土地同為許俊男所有而登記在被告甲○○名下，被告甲○○不可
    能讓他人申請設立加油站，使伊因而陷於錯誤，於八十三年十二月間先向台北縣
    政府提出加油站設立申請，並於八十四年一月七日與被告乙○○訂定買賣契約，
    係由被告乙○○代理被告甲○○簽訂，伊並交付面額一百萬元之支票予被告乙○
    ○作為定金，且與被告乙○○於八十四年一月九日一同至銀行兌領支票，雙方當
    時約定於八十四年一月十日再交付四百萬元，被告乙○○、甲○○則須出具土地
    使用同意書並由被告甲○○補簽契約。惟被告甲○○於八十四年一月十日拒不出
    具土地使用同意書，並任令訴外人簡榮焜以台北縣板橋市○○段三一三地號等土
    地申請設立加油站，伊即因未取得土地使用同意書而未獲准許設立加油站，始知
    受騙。爰依侵權行為之法律關係請求被告乙○○、甲○○連帶給付一百萬元及自
    八十四年一月十日起至清償日止，按週年利率百分之五計算之利息。又伊於八十
    四年一月十日被告甲○○不願出具土地使用同意書後知悉被騙，迄伊提起刑事附
    帶民事起訴雖已超過二年，而被告提出時效抗辯，然查「因侵權行為所生之損害
    賠償請求權，自請求權人知有損害及賠償義務人時起，二年間不行使而消滅。自
    有侵權行為時起，逾十年者亦同。損害賠償之義務人，因侵權行為受利益，致被
    害人受損害者，於前項時效完成後，仍應依關於不當得利之規定，返還其所受之
    利益於被害人」，民法第一百九十七條定有明文。又被告二人於訂約時即已知悉
    伊買受系爭土地係供設立加油站之用，出具土地使用同意書及使伊達成該目的業
    已構成被告應履行之債務，該債務因可歸責於被告之事由，致有 (自始主觀) 給
    付不能情形，伊自得基於民法第二百五十六條規定，發函解除與被告甲○○間之
    土地買賣契約。另伊亦曾於八十四年一月十一日委請律師發函予被告甲○○、乙
    ○○及第三人許俊男，限其等於三日內將土地使用同意書交付伊，被告均置之不
    理，依民法第二百五十四條規定，所定期限若已屆滿，伊亦可解除契約。伊曾對
    被告乙○○、甲○○及第三人許俊男提起加倍返還定金二百萬元之訴 (本院八十
    四年度訴字第五四二號) ，伊於該起訴狀中業經表示解除系爭土地買賣契約之意
    思表示，被告甲○○並已收受繕本而出庭應訊，伊嗣後另發存證信函予乙○○解
    除其所代理簽訂之買賣契約，則不論基於民法第二百五十六條或第二百五十四條
    規定，系爭土地買賣契約均已依法解除，被告二人因詐欺共同收受一百萬元定金
    ，所受一百萬元之利益因買賣契約已經解除而無法律上原因，爰追加民法第一百
    七十九條不當得利之法律關係，請求被告乙○○、甲○○連帶給付一百萬元及自
    受領之翌日 (即八十四年一月十日) 起算之利息等語。被告乙○○抗辯：侵權行
    為損害賠償請求權之時效期間為二年，於權利不行使而告消滅。伊有收到一百萬
    元定金，原告就系爭土地之買賣契約無履行誠意，僅支付定金一百萬元後，因其
    本身之事由即藉機不買。是原告不買而不是伊不賣，希望原告繼續履約，伊仍願
    意出售土地。且依民法第二百四十九條第二款規定，契約因可歸責於付定金當事
    人之事由，致不能履行時，定金不得請求返還等語。被告甲○○則以：伊是系爭
    土地的名義所有人，實際上所有人是被告乙○○之父親許俊男所有。買賣的過程
    是原告與被告乙○○在談，伊不清楚買賣的事。原告交給被告乙○○的一百萬元
    定金，被告乙○○並未交給伊，伊沒有看到該定金支票等語資為抗辯。
三、查原告主張其於八十四年一月七日與被告乙○○就系爭土地訂定買賣契約，係由
    被告乙○○代理被告甲○○簽訂，伊並交付面額一百萬元之支票予被告乙○○作
    為定金，已於八十四年一月九日兌付，買賣契約約定原告應於八十四年一月十日
    再給付四百萬元，被告乙○○、甲○○則須出具土地使用同意書及由被告甲○○
    補簽契約，惟被告甲○○於八十四年一月十日未出具土地使用同意書，並任令訴
    外人簡榮焜以緊鄰之台北縣板橋市○○段三一三地號等土地申請設立加油站，原
    告因未取得土地使用同意書而未獲准許設立加油站等情，為被告乙○○所不爭執
    ，且有不動產買賣契約書影本一件附卷可稽，以上事實堪信為真實。
四、被告甲○○雖抗辯：伊是系爭土地的名義所有人，實際上所有人是被告乙○○之
    父親許俊男所有。買賣的過程是原告與被告乙○○在談，伊不清楚買賣的事。原
    告交給被告乙○○的一百萬元定金，被告乙○○並未交給伊，伊沒有看到該定金
    支票云云。被告乙○○於其與被告甲○○被訴共同詐欺案件 (本院八十八年度易
    字第六○號) 審理中亦辯稱：伊不知告訴人欲在系爭土地設立加油站云云。惟查
    ：
  １、原告於八十四年一月七日在台北縣樹林鎮○○路七六一號陳定誠代書事務所處
      ，與被告乙○○簽訂系爭土地之不動產買賣契約書時，曾向被告乙○○稱購買
      系爭土地之目的即係為了做加油站使用之事實，業據證人李海於前開刑事案件
      審理時證述明確（見前開刑事案卷八十八年二月十一日訊問筆錄) 。
  ２、又八十四年一月七日被告乙○○與原告在陳定誠代書事務所處簽約時，被告乙
      ○○即明知需於八十四年一月十日偕同系爭土地之登記名義人即被告甲○○攜
      帶印鑑章至陳定誠代書事務所，由陳定誠代書為買賣雙方擬具土地使用同意書
      再由被告甲○○蓋印鑑章於其上，原告始給付第二期款四百萬元等情，亦據證
      人陳定誠代書於前開刑事案件到庭結證綦詳（見前開刑事案卷八十八年四月十
      九日訊問筆錄）。而原告與被告乙○○於八十四年一月七日簽訂之不動產買賣
      契約書第三條確明白約定「第二次付款：新臺幣肆佰萬元整，於八十四年一月
      十日以前支付，乙方（指賣方甲○○，由被告乙○○代理簽訂）同時出具印鑑
      章蓋用土地使用同意書及補簽本約」，有該不動產買賣契約書影本一件在卷可
      憑。
  ３、然被告甲○○於前開刑事案件審理時，自承其在八十三年十二月二十六日將緊
      鄰系爭土地之三一三地號等土地出租與城林加油站股份有限公司（負責人簡榮
      焜）作加油站使用，其並為合夥人之一，共同申請設立、經營加油站等情，足
      見被告等早於與原告簽約前二個星期即與他人合夥設立加油站，而被告等明知
      原告購地之目的即在設立加油站，竟於八十四年一月七日又將系爭土地出售與
      原告，被告等顯可預見原告於系爭土地開設加油站之申請案勢將因被告甲○○
      不可能再出具土地使用同意書而遭台北縣政府駁回，而原告購地之目的既在開
      設加油站，如該申請案遭駁回，原告因無必要繼續購地，必將違約。
  ４、再被告乙○○於前開刑事案件審理時供稱：被告甲○○於八十四年一月七日打
      電話給伊說有人用渠名義將系爭土地做加油站使用之申請，伊跟被告甲○○說
      要收原告之一百萬元定金，被告甲○○說沒關係，即被告甲○○知道系爭土地
      要做加油站使用時並不阻止伊賣土地，並默許伊收受訂金等語（見前開刑事案
      卷八十八年二月十一日訊問筆錄），則被告甲○○既已於八十三年十二月二十
      六日將緊鄰系爭土地之三一三地號等土地出租與城林加油站股份有限公司（負
      責人簡榮焜）作加油站使用，並為合夥人之一，其明知政府主管機關不可能准
      許相鄰地區設置超過一個以上之加油站，其不可能再出具系爭土地之土地使用
      同意書予原告申請設立加油站，竟仍允許被告乙○○收受原告之一百萬元定金
      ，足徵被告二人係推由被告乙○○與原告簽約，顯可預見原告之申請設立加油
      站案必遭駁回勢將違約 (因已無購地必要) ，而仍隱瞞其等已與他人申請合營
      加油站之事實與原告簽約，並約定由原告先支付一百萬元之定金，不履約時應
      予沒收定金，且由被告乙○○於八十四年一月九日將一百萬元定金支票兌領，
      被告二人顯有共同詐欺之意圖甚明。
  ５、況系爭土地確因所有權人甲○○未出具土地使用同意書，而由台北縣政府工務
      局駁回原告之申請設立加油站在案，此有該局八十四年一月十日八三北工都字
      第六七五八號函可憑（見台灣板橋地方法院檢察署八十七年度偵續字第一二一
      號偵查卷第四十二頁），是被告二人施用詐術使原告陷於錯誤而交付一百萬元
      定金，至為灼然。而被告乙○○、甲○○因前揭詐欺犯行，業經本院八十八年
      度易字第六○號刑事判決分別判處有期徒刑九月、七月，嗣被告二人提起上訴
      後亦均上訴駁回，以上事實業經本院依職權調取八十八年度易字第六○號、台
      灣高等法院八十八年度上易字第二七九四號刑事偵審卷宗核閱無訛，是原告主
      張被告乙○○、甲○○應負共同侵權行為損害賠償責任，即屬有據。
五、按因侵權行為所生之損害賠償請求權，自請求權人知有損害及賠償義務人時起，
    二年間不行使而消滅。自有侵權行為時起，逾十年者亦同。損害賠償之義務人，
    因侵權行為受利益，致被害人受損害者，於前項時效完成後，仍應依關於不當得
    利之規定，返還其所受之利益於被害人，民法第一百九十七條定有明文。查原告
    對被告乙○○、甲○○雖有侵權行為損害賠償之請求權，但其自認於八十四年一
    月十日被告甲○○不願出具土地使用同意書後知悉被騙，迄其於八十八年二月十
    一日提起本件訴訟時，已逾二年之時效期間。被告乙○○為時效抗辯，拒絕給付
    ，原告對被告乙○○之損害賠償請求權即難以行使。又按連帶債務人中之一人消
    滅時效已完成者，他債務人仍不免其責任，此觀民法第二百七十六條第二項之規
    定甚明；又負損害賠償責任者，除法律另有規定或契約另有訂定外，應回復他方
    損害發生前之原狀。因回復原狀而應給付金錢者，自損害發生時起，加給利息，
    亦為民法第二百十三條第一項、第二項所明定，從而，被告甲○○既未為時效之
    抗辯，原告依侵權行為之法律關係，請求被告甲○○返還一百萬元及自損害發生
    之翌日即八十四年一月十日起至清償日止，按週年利率百分之五計算之法定遲延
    利息，洵屬有理。
六、又原告對被告乙○○之侵權行為損害賠償請求權，雖因被告乙○○為時效抗辯而
    不得行使，然被告乙○○因前揭詐欺之侵權行為而受有一百萬元定金之利益。且
    查，系爭土地買賣契約書之出賣人為被告甲○○，被告乙○○係基於被告甲○○
    代理人之地位而收取該一百萬元定金，嗣亦未將該一百萬元交予被告甲○○ (見
    本院八十八年度易字第六○號刑事案卷八十八年二月十一日訊問筆錄) 。而按契
    約當事人之一方遲延給付者，他方當事人得定相當期限催告其履行，如於期限內
    不履行時，得解除其契約，民法第二百五十四條定有明文，本件原告因被告甲○
    ○未依約於八十四年一月十日交付土地使用同意書，曾於八十四年一月十一日委
    請律師發函催告被告甲○○於三日內交付土地使用同意書，因被告甲○○仍未履
    行，原告已於八十四年五月一日訴請被告甲○○返還定金事件之起訴狀內主張解
    除系爭土地之買賣契約，該起訴狀繕本業已送達於被告甲○○，此有原告提出之
    律師函影本及回執影本附卷，及本院八十四年度訴字第五四二號返還定金事件民
    事卷宗可稽。故原告既已合法解除系爭土地之買賣契約，被告乙○○係無法律上
    之原因而受有利益，致原告受有一百萬元定金之損害，則原告依不當得利之法律
    關係，請求被告乙○○返還一百萬元及自受領之翌日即八十四年一月十日起至清
    償日止，按週年利率百分之五計算之法定遲延利息，亦屬有據。末按數債務人具
    有同一目的，本於各別發生之原因，對於債權人各負全部給付之義務，因債務人
    中一人為給付，他債務人即同免其債務者，為不真正連帶債務，是本件原告分別
    基於不當得利及侵權行為之法律關係，請求被告乙○○及甲○○給付一百萬元及
    自八十四年一月十日起至清償日止，按週年利率百分之五計算之法定遲延利息，
    並負連帶給付之責，為有理由，應予准許。
七、原告陳明願供擔保，聲請宣告假執行，核無不合，爰酌定相當擔保金額准許之。
八、本件事證已臻明確，兩造其餘攻擊方法及舉證，核與本判決結果無影響，無庸一
    一論列，附此敘明。
據上論結，本件原告之訴為有理由，依民事訴訟法第七十八條、第八十五條第一項前
段、第三百九十條第二項，判決如主文。
中      華      民      國    九十      年      四      月     三十     日
                                臺灣板橋地方法院民事第二庭
~B法  官  戴嘉清
右正本證明與原本無異。
如不服本判決，應於判決送達後廿日內，向本院提出上訴狀。
中      華      民      國    九十      年      五      月      七      日
~B書記官  李宏明


司法院資訊處製作；財團法人民間司法改革基金會備份。
